【裁判字號】    88,訴,488
【裁判日期】    890502
【裁判案由】    確認債權關係不存在
【裁判全文】
臺灣苗栗地方法院民事判決  八十八年度訴字第四八八號
    原      告  乙○○
    訴訟代理人  劉喜律師
    複  代理人  戊○○  住台中.
    被      告  新竹國際商業銀行股份有限公司  設新竹縣新竹市○○路一０六號
    法定代理人  丁○○  住同右.
    訴訟代理人  甲○○  住苗栗.
                丙○○  住苗栗.
                李子銳  住同右.
右當事人間確認債權關係不存在事件，本院判決如左：
    主    文
原告之訴駁回。
訴訟費用由原告負擔。
    事      實
甲、原告方面：
  一、聲明：
     （一）請求確認被告對原告所有如附表所示不動產上設定之抵押債權法律關係
           、及對原告１、新台幣（下同）三十四萬八千五百零三元及其利息、違
           約金；２、一百四十一萬九十五元及其利息、違約金之連帶保證債權關
           係不存在。
     （二）被告不得以臺灣苗栗地方法院八十八年度拍字第三八四號拍賣抵押物裁
           定就原告所有如附表所示之不動產為聲請強制執行。
     （三）被告應將原告所有如附表所示之不動產以苗栗縣大湖地政事務所收件字
           八十四年一月二十三日大湖地字第二九０號、八十四年一月二十六日登
           記以新竹國際商業銀行股份有限公司（本為新竹區中小企業銀行股份有
           限公司）為權利人、乙○○為義務人、劉佳榮為債務人之本金最高限額
           七百六十萬元之抵押權設定登記予以塗銷。
 二、陳述：
     （一）緣原告於民國（下同）八十三年八月十九日向訴外人彭漢輝購買如附表
           所示之不動產（下稱系爭不動產），並於同年十一月十七日辦畢所有權
           移轉登記。原告為清償訴外人彭漢輝前以系爭不動產向苗栗縣大湖區農
           會設定本金最高限額六百七十六萬元之抵押權，遂以訴外人即原告之夫
           劉佳榮為債務人，而於八十四年一月二十日向被告改制前之新竹區中小
           企業銀行股份有限公司借款五百萬元，並由原告提供系爭房地予被告設
           定本金最高限額七百六十萬元之抵押權，存續期間自八十四年一月二十
           一日起至一百一十四年一月二十一日止，並於同年月二十六日完成設定
           登記。訴外人劉佳榮於借得被告所撥之五百萬元後，即於同年月二十七
           日用以清償訴外人彭漢輝對苗栗縣大湖鄉農會前積欠之借款，苗栗縣大
           湖鄉農會隨於次月十一日塗銷對系爭不動產之抵押權設定登記。嗣訴外
           人劉佳榮前開向被告所借得之五百萬元借款，業於八十五年三月二十六
           日清償完畢，然被告卻以嗣後借款方便而拒絕原告塗銷上開最高限額抵
           押權登記之請求。詎被告於八十八年十月二十五日，以：訴外人劉燕珠
           於八十一年八月三十一日向被告借得七十萬元（下稱第一筆）及一百五
           十萬元（下稱第二筆），並另約定利息及違約金。如未按期攤還本息時
           ，借款人應立即全部償還，逾期六個月內者，按原訂利率百分之十，超
           過六個月者，按原訂利率加付百分之二十之違約金，而訴外人劉佳榮為
           上開兩筆債務之保證人。因訴外人劉燕珠就第一筆借款僅繳納本息至八
           十七年四月十七日止，尚餘三十四萬八千五百零三元未清償；第二筆借
           款亦僅繳納本息至八十五年七月三十一日止，尚餘一百四十一萬九千一
           百三十五元未清償。訴外人劉佳榮亦未依約清償，總共積欠金額一百七
           十六萬七千六百三十八元，則依上開借款約定，上開債務應視為全部到
           期。因原告前於八十四年一月二十三日以所有系爭不動產為訴外人劉佳
           榮設定前開最高限額抵押權登記予被告，被告為此向鈞院聲請拍賣抵押
           物即系爭不動產獲准（即八十八年度拍字第三八四號裁定）。
     （二）查被告據以聲請拍賣原告所有系爭不動產之基礎，係依兩造間所簽訂，
           而由被告已事先印妥之定型化契約「不動產抵押契約」條款中所定：「
           立不動產契約書人乙○○．．．證債務人（劉佳榮）對貴行（包括貴行
           總分支機構現在（包括過去所負現在尚未清償之各項債務）及將來依償
           還合會金契約書、票據、保證、墊款、損害賠償所負債務以本金最高限
           額新台幣柒佰陸拾萬元為限度之清償。」，惟原告所認知其提供系爭房
           地設定抵押權之目的，乃在擔保訴外人即其夫劉佳榮向被告借款五百萬
           元之債務，以清償原告所購得系爭不動產之前順位抵押權人苗栗縣大湖
           鄉農會之抵押借款，以資作為對前手即訴外人彭漢輝買賣價金一部份之
           支付方式。則就訴外人劉佳榮是否另有擔任其他人之連帶保證人及應負
           擔若干債務，當非原告所能評估之風險，亦非原告簽訂不動產抵押契約
           之目的。而該「不動產抵押契約」既屬定型化契約，依消費者保護法第
           十一條第二項規定，如契約解釋有疑義時，應為有利於消費者之解釋。
           又依同法第十二條第一項、第二項第一款，暨同法施行細則第十四條規
           定，由於原告及訴外人劉佳榮已清償為系爭不動產所擔保而向被告所借
           之五百萬元抵押債權，故原告對被告已無債務，今被告猶以訴外人劉佳
           榮擔任訴外人劉燕珠（即訴外人劉佳榮之姐）之連帶保證人，尚有上述
           二筆債務未受清償為由聲請拍賣系爭不動產，顯失公平且令原告負擔非
           其所能控制之風險，參諸前開法律規定，系爭約定應屬無效。
    （三）因原告所有系爭不動產設定上開本金最高限額抵押權登記所擔保範圍，僅
          在擔保訴外人劉佳榮向被告所借五百萬元，並不及於訴外人劉佳榮對訴外
          人劉燕珠所負之保證債務，然被告卻以之為由，對原告所有系爭不動產聲
          請拍賣，致兩造間法律關係不明確，因有訴請確認被告對原告之抵押債權
          法律關係及訴外人劉佳榮對訴外人劉燕珠所負之上述兩筆保證債務不存在
          之必要。又原告以訴外人劉佳榮名義向被告所借五百萬元之本息既已全部
          還清，且確定不再向被告借款，爰為解除契約之意思表示。而該本金最高
          限額抵押權之存續期間至一百零四年一月二十一日如行屆至，其繼續存在
          將導致被告日後如持向其他行庫貸款或出售時遭遇困難，則依消費者保護
          法第十二條第一項、第二項第一款、暨同法施行細則第十四條規定，該項
          存續期間之約定亦屬無效，爰請求判決如訴之聲明第三項所示。
 三、證據：提出新竹區中小企業銀行放款利息及手續費收據、借據、本院八十八年
     年度拍字第三八四號民事裁定、土地登記簿謄本、建物登記簿謄本、不動產抵
     押契約、本院八十八年度拍字第三八四號拍賣抵押物事件卷宗影本、臺灣高等
     法院台中分院八十八年度抗字第一七三八號拍賣抵押物事件卷宗影本各一份為
     證，並聲請訊問證人彭漢輝。
乙、被告方面：
 一、聲明：駁回原告之訴。
 二、陳述：
     （一）由於被告從未曾對原告主張有任何債務存在，且依原告所主張之事實，
           法律關係之存否並無不明確之情形，故原告以：原告並無積欠被告任何
           債務，則被告不應對原告所有之系爭不動產聲請拍賣抵押物裁定為由所
           提起之確認之訴，顯無即受確認判決之法律上利益。
     （二）查本件契約雖擴大所提供擔保品之擔保範圍，包括於訴外人劉佳榮過去
           對被告銀行所負債務，但卻增加其貸款的便利性，金融機構擴大融資項
           目，一般消費者可輕易於被告銀行貸得款項直接促進資金流通，活絡社
           會經濟，對借貸雙方及至社會金融之推展有莫大助益，為消費借貸之常
           態，亦為實務界所能接受，且貸方使借貸手續更為簡便之際，又可獲得
           一定之保障，雙方互蒙其利，各取所需，一切約定均出於雙方合意及平
           衡雙方權利義務而為，符合契約之目的，且本金最高限額抵押權，在其
           限額當中始有擔保之力，在超過之範圍亦如同普通債權亦無優先受償之
           權利，並無不當剝奪權利或增加義務之情形；因此，原告認為被告以定
           型化契約條款違反誠信原則，對消費者顯失公平，復主張當事人間之給
           付與對待給付顯不相當，實與事實不符，況原告與訴外人劉佳榮為夫妻
           ，對訴外人劉佳榮所連帶保證另一訴外人劉燕珠（劉佳榮之姐）債務必
           有相當程度的了解，最高限額抵押權之設定並非如原告所言，非其所能
           預期，足見原告主張不足採。
    理      由
一、按訴狀送達後，原告不得將原訴變更或追加他訴，但經被告同意或不甚礙被告之
    防禦及訴訟之終結者，不在此限，民事訴訟法第二百五十五條第一項第一款及第
    七款分別定有明文。本件原告原起訴請求：確認被告對原告之抵押債權法律關係
    、及對原告１、新台幣（下同）三十四萬八千五百零三元及其利息、違約金；２
    、一百四十一萬九十五元及其利息、違約金之連帶保證債權關係不存在。嗣後追
    加（一）被告不得以臺灣苗栗地方法院八十八年度拍字第三八四號拍賣抵押物裁
    定就原告所有如附表所示之不動產為聲請強制執行。（二）被告應將原告所有如
    附表所示之不動產以苗栗縣大湖地政事務所收件字八十四年一月二十三日大湖地
    字第二九０號、八十四年一月二十六日登記以新竹國際商業銀行股份有限公司（
    本為新竹區中小企業銀行股份有限公司）為權利人、乙○○為義務人、劉佳榮為
    債務人之本金最高限額七百六十萬元之抵押權登記予以塗銷等兩項請求。被告雖
    同意原告追加之前項請求，而對後項請求不表同意，然後項請求與原告起訴主張
    者係基於同一原因事實，參諸首揭規定，即無礙於被告之攻擊防禦及訴訟之終結
    ，應予准許，合先敘明。
二、又原告主張伊以系爭不動產設定最高限額抵押權予被告，然原、被告間已無債務
    存在，而被告猶就系爭不動產向本院聲請拍賣抵押物之裁定，致其法律上之地位
    受有不安之危險，且該危險依確定判決亦可除去，是原告就此提起確認之訴應有
    確認利益，併此敘明。
三、本件原告起訴主張：伊於八十四年一月二十日提供系爭房地為擔保訴外人劉佳榮
    向被告借款而設定本金最高限額七百六十萬元抵押權，存續期間自八十四年一月
    二十一日起至一百零四年一月二十一日止，其目的僅在擔保因其購置系爭不動產
    所需而向被告所借得之五百萬元之借款債務，並不及於其他。而本件被告聲請拍
    賣系爭不動產所憑之二筆借款，債務人均為訴外人劉燕珠，俱非上述抵押債務人
    劉佳榮，已超出原告預期擔保之範圍。被告係屬企業經營者，於為定型化契約之
    抵押權設定契約載明條款，約定逾越本件抵押權目的外而及於債務人對第三人所
    負之連帶保證債務，使原告負擔不能控制之危險，則依消費者保護法第十二條第
    一項、第二項第一款，暨同法施行細則第四款規定，該約定應推定為顯失公平而
    屬無效。又原告以訴外人劉佳榮名義向被告所借五百萬元之本息已全部還清，且
    確定不再向被告借款，爰為解除契約之意思表示。而本件最高限額抵押權之存續
    期間至一百零四年一月二十一日，其繼續存在將導致被告日後如持系爭不動產向
    其他行庫貸款或出售時遭遇困難，則依消費者保護法第十二條第一項、第二項第
    一款、暨同法施行細則第十四條規定，該項存續期間之約定亦屬無效，爰請求判
    決如訴之聲明第三項所示。被告則以：被告自始並未主張對原告有任何債務存在
    ，兩造間之法律關係並無不明確，故原告提起本件確認之訴顯無確認利益；且最
    高限額抵押權係為因應現代社會交易活動所設計，雙方互蒙其利，超出本金最高
    限額部分之債權亦無抵押權之保障。因此，原告認為被告以定型化契約條款違反
    誠信原則，對消費者顯失公平，與事實不合；另原告主張當事人間之給付與對待
    給付顯不相當乙節，亦與事實不符，況原告與訴外人劉佳榮為夫妻，對訴外人劉
    佳榮所負連帶保證責任之另一訴外人劉燕珠（劉佳榮之姐）債務必有相當程度的
    了解，本件最高限額抵押權之設定並非如原告所言，非其所能預期等語置辯。
四、原告主張：伊於八十四年一月二十日向被告銀行即改制前之新竹區中小企業銀行
    股份有限公司借款五百萬元，並由原告提供系爭房地予被告設定本金最高限額七
    百六十萬元之抵押權，存續期間自八十四年一月二十一日起至一百一十四年一月
    二十一日止，並於同年月二十六日完成設定登記。至該筆五百萬元之借款業於八
    十五年三月二十六日清償完畢，然並未塗銷上述最高限額抵押權之登記。詎被告
    於八十八年十月二十五日，以訴外人劉佳榮就訴外人劉燕珠向被告借款負有保證
    債務未為清償為由，向本院聲請裁定拍賣抵押物即系爭不動產獲准（即本院八十
    八年度拍字第三八四號裁定）等事實，業據原告提出借據、不動產抵押契約書、
    收據、土地暨建物登記簿謄本及本院拍賣抵押物裁定等為證，並為被告所不爭執
    ，自堪信為真實。
五、又原告主張：被告實行本件抵押權之債權並非原告就抵押義務人即訴外人劉佳榮
    本人向被告借款所擔保之借款債權，而係訴外人劉佳榮就訴外人劉燕珠向被告借
    款所負之保證債務等情，業據原告提出本院八十八年度拍字第三八四號裁定為證
    ，復為被告所不爭執，殆無疑義。
六、原告另主張：系爭不動產抵押契約如所擔保範圍不僅限於訴外人劉佳榮對被告所
    負之借款債務，尚包括過去所負現在尚未清償之各項債務，則就原告而言，定型
    化契約訂立此部分條款，依據消費者保護法第十二條第一項、第二項第一款，消
    費者保護法施行細則第十四條等規定，系爭抵押權因所擔保範圍包括借款以外之
    債務，應認為無效等語。惟查：本件最高限額抵押權設定契約有關擔保借款債務
    以外之其他債務之約定，是否如原告所主張係違背平等互惠原則，而顯失公平，
    特別係該約定是否已超越原告所得預期之範圍，而使原告負擔非其所能控制之風
    險？經查：
  （一）系爭抵押權所擔保者包括訴外人劉佳榮對原告（包括原告總分支機構）現在
        ，乃至過去所負現在尚未清償之各項債務等在本金最高限額七百六十萬元範
        圍內，是解釋上就訴外人劉佳榮對被告因過去所生之保證債務，確有可能成
        為擔保之範圍。
  （二）按所謂最高限額之抵押契約，係指所有人提供抵押物，與債權人訂立在一定
        金額之限度內，擔保現在已發生及將來可能發生之債權之抵押權設定契約而
        言，此種抵押權所擔保之債權，除訂約時已發生之債權外，即將來發生之債
        權，在約定限額之範圍內，亦為抵押權效力所及。此種抵押契約如未定存續
        期間，其性質與民法第七百五十四條第一項所定就連續發生之債務為保證而
        未定有期間之保證契約相似，類推適用同條項規定，抵押人固得隨時通知債
        權人終止抵押契約，對於終止契約後發生之債務，不負擔保責任。反之，此
        種抵押契約定有存續期間者，訂立契約之目的顯在擔保存續期間內所發生之
        債權，凡在存續期間所發生之債權，皆為抵押權效力所及，於存續期間屆滿
        前所發生之債權，債權人在約定限額範圍內，對於抵押物均享有抵押權（最
        高法院六十六年度台上字第一０九七號判例意旨參照）。是最高限額抵押權
        所擔保之債權本具有其不特定性，而因最高限額抵押權於設定時通常並無債
        權發生，故設定抵押權後，是否會發生擔保之債權及發生債權之額度為何，
        對於抵押人在訂立抵押權設定契約時亦具有某種程度之不可預測性，是當事
        人約定最高限額抵押權擔保之範圍是否可認為違反平等互惠原則而可認為無
        效，應從該債務之發生是否純係偶發性之債務而使抵押人或債務人負擔無法
        預測之危險而判斷。然最高限額抵押權之擔保債權本具有其不特定性，亦具
        有某種程度之不可預測性，此在第三人提供擔保物之情形尤為灼然，蓋縱令
        所擔保是債務人之借款債務，因抵押權設定後，於存續期間內所發生借款債
        務，只要在擔保限額內，均為抵押權擔保範圍，自非必為抵押人所知悉，對
        抵押人同有負擔不可預期債務之可能，自不能僅以此為由即謂此項就擔保保
        證債務之約定違反平等互惠原則而無效。況抵押人願意提供擔保物供債務人
        擔保者，通常與債務人具有密切之關係，甚至對於債務人之人品及信用狀況
        知之甚詳，故為維護其本身權益，對於擔保債務人之債務範圍亦非無控制之
        可能。尤其本件原告與訴外人劉佳榮係夫妻關係乙節，而被告據以聲請拍賣
        系爭不動產之依據係訴外人劉佳榮為訴外人即劉佳榮之姐劉燕珠所負之保證
        債務，再則原告除為訴外人劉佳榮系爭抵押權之物上保證人外，亦對於劉佳
        榮前開約定擔保範圍內之借款及過去所負現在尚未清償等債務負擔連帶保證
        責任，此為兩造所不爭，則原告基於其夫妻情誼及本身為物上保證人及連帶
        保證人之利害關係，對於訴外人劉佳榮為其姐劉燕珠所負之保證債務，以三
        方關係之親密，原告衡情亦應有所知悉，則就原告而言，本件約定保證債務
        為系爭抵押權擔保範圍，非屬抵押人完全無法預期之債務，基於前述，此項
        約定自未使原告負擔其完全無法控制之危險可言。
  （三）況就系爭抵押權登記之內容觀察，不動產抵押契約書已明確記載系爭抵押權
        所擔保包括訴外人劉佳榮過去所負現在尚未清償之各項債務，其文義並無任
        何不明確等或使原告無從認識或理解之情事，是並無原告所主張因契約條款
        有疑義應為有利消費者解釋之定型化契約解釋原則之適用。且關於上開約定
        擔保範圍之記載，於本件不動產抵押契約書所用之字體並不小，且列於不動
        產抵押契約之首，較為明顯，亦符合定型化契約就契約重要事項記載之原則
        。因此，原告主張系爭抵押權因所擔保範圍包括借款以外之債務，故應認為
        無效云云，並無可採。
七、末查，原告主張：原告以訴外人劉佳榮名義向被告所借五百萬元之本息已全部還
    清，且確定不再向被告借款，爰為解除契約之意思表示（見本院八十九年四月十
    八日言詞辯論筆錄）。而該最高限額抵押權之存續期間至一百零四年一月二十一
    日，將導致被告日後如持系爭不動產向其他行庫貸款或出售時遭遇困難，則依消
    費者保護法第十二條第一項、第二項第一款、暨同法施行細則第十四條規定，該
    項存續期間之約定亦屬無效，爰請求被告應塗銷抵押權之登記等語。惟：
  （一）按所謂最高限額之抵押契約，係指所有人提供抵押物與債權人訂立在一定金
        額之限度內，擔保現在已發生及將來可能發生之債權之抵押權設定契約而言
        ，凡在存續期間內陸續發生之債權，均為抵押權效力所及，故本質上係屬繼
        續性契約。而繼續性契約惟有因終止而向將來失其效力，並不能以解除之意
        思表示，使之溯及消滅。則本件原告主張解除系爭最高限額抵押契約，應無
        理由。退步而言，縱原告係將終止契約之意思表示誤為解除契約之意思表示
        ，然最高限額抵押權所擔保之債權，除訂約時已發生之債權外，即將來發生
        之債權，在約定限額之範圍內，亦為抵押權效力所及，雖抵押權存續期間內
        已發生之債權，因清償或其他事由而減少或消滅，原訂立之抵押權契約仍然
        有效，嗣後在存續期間內陸續發生之債權，債權人仍得對抵押物行使權利，
        縱令在存續期間內所擔保之債權並未發生，亦僅債權人不得就未發生之債權
        實行抵押權而已，非謂抵押人得於存續期間屆滿前終止契約而享有請求塗銷
        抵押權設定登記之權利。則本件原告於存續期間屆滿前，主張終止契約請求
        塗銷抵押權設定登記，亦無理由。
  （二）再則，原告復主張系爭抵押權設定契約之存續期間條款因違反消費者保護法
        第十二條第一項、第二項第一款，暨同法施行細則第十四條而無效。然查：
        本件借款期限係自八十四年一月二十六日止自九十九年一月二十六日止，期
        間為十五年，有借據在卷足憑，且該等期限係以手寫方式填寫，並非以鉛字
        事前列印，當可推定該等借款期限係依雙方依據借款債務人即訴外人劉佳榮
        之償款能力、保證人信用狀況及擔保物價值等因素協議而致，而非由借款人
        即被告單方面決定之定型化契約約款，應無違反平等互惠原則之餘地。至系
        爭抵押權設定契約之存續期間為八十四年一月二十一日起至一百零四年一月
        二十一日止，亦非由被告事先片面制定之條件，此參諸卷附不動產抵押契約
        自明。而系爭最高限額抵押權之存續期間為二十年，其中十五年係為提供借
        款之擔保；至系爭最高限額抵押權之存續期間雖較借款期限長約五年，然最
        高限額抵押權制度之設計目的，原在便利融資，使繼續性與經常性之融通往
        來，毋庸再依普通抵押權之方式逐筆設定，故縱使系爭最高限額抵押權之存
        續期間較長，亦未違反誠實信用方法或與最高限額抵押權制度之本質有違，
        尚非屬顯失公平。則本件原告主張該等存續期間之約定因屬顯失公平而無效
        ，並不可採。
八、綜上所述，原告上開主張，均無可採。從而，原告訴請確認本件抵押債權等法律
    關係不存在，並求為塗銷抵押權登記，即無理由，應予駁回。
九、本件事證已臻明確，兩造其餘攻擊防禦方法及舉證，核與判決結果不生影響，爰
    不另一一論述，附此敘明。
十、據上論結，應依民事訴訟法第七十八條，判決如主文。
中      華      民      國    八十九    年      五      月      二      日
                                  臺灣苗栗地方法院民事庭
~B法      官  林燦都
右為正本係照原本作成。
如對本判決上訴，須於判決送達後廿日內向本院提出上訴狀。
~B法院書記官  林碧鳳
中      華      民      國    八十九    年      五      月      二      日


司法院資訊處製作；財團法人民間司法改革基金會備份。
